【裁判字號】    94,上訴,2590
【裁判日期】    950124
【裁判案由】    偽造文書
【裁判全文】
臺灣高等法院刑事判決                94年度上訴字第2590號
上  訴  人
即  被  告  甲○○
選任辯護人  林志宏律師
上列上訴人因偽造文書案件，不服臺灣士林地方法院94年度訴字
第52號，中華民國94年 5月25日第一審判決（起訴案號：臺灣士
林地方法院檢察署93年度偵字第8592號），提起上訴，本院判決
如下：
    主  文
上訴駁回。
    事  實
一、甲○○、羅錦潮（業經原審判處罪刑確定） 2人於民國91年
    間，分別受僱於今源國際開發股份有限公司（下稱今源公司
    ，起訴書誤載為金源國際開發股份有限公司，應予更正）、
    民有國際有限公司（下稱民有公司）擔任業務員，負責代公
    司客戶向行政院勞工委員會（下稱勞委會）辦理申請聘僱外
    籍家庭監護工之業務。於91年 4月間，羅錦潮為張中伍（另
    經檢察官處分緩起訴確定）之母張黃匯生申請外籍監護工時
    ，明知張黃匯生本人未曾親自前往國立台灣大學醫學院附設
    醫院（以下稱台大醫院）接受醫師體檢診斷，無從取得該院
    製發之診斷證明書及巴氏量表等申請外籍監護工所需文件，
    竟為圖業績，於向張中伍收取新臺幣（下同）3萬5千元之代
    辦費後，旋與甲○○及綽號「小鄭」之年籍姓名不詳成年男
    子共同基於偽造印章、偽造公文書及行使偽造公文書之犯意
    聯絡，由羅錦潮取得張中伍提供之張黃匯生全民健康保險卡
    及國民身份證影本後，於91年 4月間，將上開證件交予甲○
    ○，由甲○○將之轉交予「小鄭」並同時給付2萬5千元予「
    小鄭」作為代價，由「小鄭」於不詳時、地偽刻如附表 2所
    示印文分別為「國立臺灣大學醫學院附設醫院診斷證明書專
    用章（西址醫院）」、「台大醫師V陳博光 DTORTH23」、「
    骨科部主任侯勝茂」、「院長李源德診斷證明書專用」之印
    鑑章各 1枚，並冒用該等印章所載名義，而以填寫不實內容
    及蓋用印文之方式，接續偽造如附表 1所示用以表彰張黃匯
    生經臺大醫院醫師診斷結果等用意之文書（詳細偽造之印文
    種類、數目如附表 1所示），偽造完成後，均交由甲○○轉
    交羅錦潮用以辦理外籍家庭監護工之申請。羅錦潮取得該等
    偽造之文書後，旋於91年5月1日，代知情之張中伍（就行使
    該等文書部分，與羅錦潮、甲○○、「小鄭」有犯意聯絡）
    持向勞委會遞件辦理外籍家庭監護工申請而加以行使，足以
    生損害於勞委會准駁家庭外籍監護工申請案之正確性、台大
    醫院及該院院長李源德、骨科主任侯勝茂、醫師陳博光等人
    之信譽。嗣經勞委會收件後察覺有異，經向台大醫院查詢，
    發現該診斷證明書係偽造，始依法舉發上情。
二、案經行政院勞工委員會告發後，由臺灣士林地方法院檢察署
    檢察官偵查起訴。
    理  由
一、上揭事實，業據被告甲○○於本院暨原審審理時供承不諱（
    見原審94年5月11日審判筆錄、本院95年1月17日審判筆錄）
    ，共同被告羅錦潮亦為相同之供述（見原審94年 5月11日審
    判筆錄），並核與證人張中伍於偵查中證述：伊於91年 4月
    間委託羅錦潮代為辦理申請聘僱外籍監護工，惟伊自始未曾
    提供其母張黃匯生之體檢表，亦從未帶母親前往台大醫院體
    檢等語（見93年度偵字第8592號卷，第68頁）相符，此外，
    並有附表 1所示之偽造診斷證明書、巴氏量表、各項特定病
    症及病情附表等件影本及國立臺灣大學醫學院附設醫院93年
    1月19日（92）校附醫秘字第 9200214386號（內容敘明本案
    張黃匯生之診斷證明書並非該院所開立）等件在卷可稽，足
    認被告自白與事實相符，可以採信，本案事證明確，被告犯
    行可以認定。
二、按公立醫院之醫師為依法令從事公務之人員，其診斷病人之
    行為係公立醫院醫師職務上行為，又其本於該診斷行為，而
    在職務上制作之醫療證明單據，縱內容為私法關係，仍屬公
    文書性質，至公立醫院醫療證明單據上醫院及醫師之印文亦
    應認係公印文。查本案偽造如附表1 所示之文件，均蓋有台
    大醫院之關防章及該院醫師章，所載內容均為本於診斷行為
    之診斷結果，而台大醫院復係國立台灣大學所附設之醫院，
    是該等文件自屬公務員於職務上製作之公文書無訛，是被告
    甲○○偽造該等公文書復持以行使，足以生損害於勞委會准
    駁外籍家庭監護工申請案之正確性及台大醫院、該院院長李
    源德、骨科主任侯勝茂、醫師陳博光等人之信譽，故核其所
    為，係犯刑法第216條之行使第211條偽造公文書罪，其偽造
    印章進而蓋用印文之行為係偽造公文書之階段行為，又偽造
    公文書之低度行為應為行使之高度行為所吸收，均不另論罪
    。被告甲○○與羅錦潮、姓名年籍不詳之成年男子「小鄭」
    及張中伍間，有犯意聯絡及行為分擔，應論以共同正犯。原
    審同此認定，依刑法第28條、第216條、第211條之規定，並
    審酌被告冒用台大醫院及醫師名義，偽造診斷證明書等文件
    進而加以行使，以此方式代人申請外籍家庭監護工，非僅損
    害遭冒用名義之醫院、醫師之信譽，損及公立醫院從事公務
    之正確性，更嚴重影響政府管制外籍監護工之政策成效，所
    生危害非輕，本案係因羅錦潮受託代辦外籍家庭監護工申請
    在先，因欲取得不實之證明文件，始委由被告甲○○基於犯
    意聯絡而共同偽造取得本案之偽造公文書，並由羅錦潮持以
    行使之犯罪分擔程度，兼衡以被告之智識程度、生活狀況、
    犯罪動機、目的、犯後坦承犯行之態度，及被告甲○○提出
    附卷之里長證明書、同事出具之證明書等件，證明被告素行
    尚佳等一切情狀，量處有期徒刑一年一月。
三、至就被告甲○○量刑部分，選任辯護人雖執以下之理由，建
    請援引刑法第59條之規定，減輕其刑，即：(1)被告甲○○前
    於91年間任職今源公司期間，因從事代辦外籍監護工業務，
    而與「小鄭」共同涉犯之行使偽造私文書（即非公立醫院所
    出具之診斷證明書、巴氏量表等文件）之犯行，業經原審法
    院以93年簡字第 126號判決判處罪刑確定，於該案審理中，
    被告甲○○已就任職今源公司期間，與「小鄭」共同行使偽
    造診斷證明書之犯行坦承不諱，並無隱瞞，且深表悔意，而
    查本案同係被告任職今源公司期間，出於代辦外籍監護工之
    目的，而涉犯之行使偽造診斷證明書案件，僅因行使之偽造
    診斷證明書係以公立醫院名義製作之公文書，且勞委會移送
    在後，以致未能於前案中併予審理，遂產生前案、後案（即
    本案）之差異，然請審酌本案犯行時間在前案所認定犯行時
    間之前，足認本案犯行亦為被告前案中之認罪範圍所涵蓋，
    且被告主觀上就前、後案實係基於概括犯意所為，並請參酌
    臺灣台北地方法院93年訴字第 177號判決亦係涉及先後行使
    偽造公、私立醫院診斷證明書之案件，與本案屬相當之案例
    ，該案法官係就全案予以綜合評價，而諭知該案被告緩刑之
    論罪科刑依據，給予被告甲○○自新之機會。(2)無論公立醫
    院或私立醫院所開立之診斷證明書，其實質上均屬醫師本於
    醫師專業所開立，且內容上及作用上均無不同，一般非法律
    專業人士人難以就刑法之評價差異有所認知，是僅以診斷證
    明書之開立醫生所屬為公立醫院與否，即區分為公文書或私
    文書，進而以本案所行使之偽造診斷證明書為公立醫院醫生
    所開具，論以法定刑較重行使偽造公文書之罪，即量處 1年
    以上之有期徒刑，顯有情輕法重之失衡，而屬情狀可憫；(3)
    並請審酌被告甲○○素行良好，有里長出具之證明書可憑，
    於本案發生後，已另謀正當職業近 2年，此有在職證明書可
    證；又其為人謙和有禮、工作認真，則有同事出具之陳情書
    可參；再以被告甲○○現為家中經濟支柱云云。惟按「刑法
    第59條之酌量減輕其刑，必須犯罪另有其特殊之原因與環境
    等等，在客觀上足以引起一般同情，認為即予宣告法定最低
    刑期猶嫌過重者，始有其適用。」（最高法院69年度臺上字
    第 291號判例參照）、「刑法第59條之酌量減輕其刑，必須
    犯罪另有特殊之原因與環境，在客觀上足以引起一般同情，
    認為即予宣告法定低度刑期尤嫌過重者，始有其適用。至於
    犯人之品性、初次犯罪、犯罪後之態度、承擔被害人之債務
    等，僅可為法定刑內從輕科刑之標準，屬於刑法第57條科刑
    時應注意之事項，不得據為酌量減輕其刑之理由。」（最高
    法院48年度臺上字第 430號判例參照）、「被告無前科，素
    行端正，子女眾多等情狀，僅可為法定刑內從輕科刑之標準
    ，不得據為酌量減輕之理由。」（最高法院51年度臺上字第
    899 號判例參照）。經查，選任辯護人所執上開理由，均與
    刑法第59條規定之要件不合，本院無從援引該規定減輕被告
    甲○○之刑，理由分敘如下：
    (一)查，本案係因勞委會察覺申請文件中之診斷證明書係偽造
      ，乃發函臺灣士林地方法院檢察署提出告發，嗣經該署檢
      察官提起公訴等情，有行政院勞工委員會函在卷可稽（附
      於93年度他字第1497號卷），又被告甲○○所稱前案（即
      原審法院93年簡字第 126號被告甲○○偽造文書案之審理
      範圍係被告甲○○涉犯行使偽造私文書之犯行，尚不及於
      本案被訴行使偽造公文書犯行，更無被告甲○○於前案中
      就本案之犯行予以認罪之情事，此有該案之判決書可稽（
      見本院卷第25頁至27頁），是選任辯護人所稱本案犯行係
      前案認罪範圍所及，並非可採。況被告之數犯行是否併予
      審理及被告事後有無坦承犯行，係犯罪事實成立後之所行
      訴訟程序或犯後態度考量之問題，與刑法59條所稱「犯罪
      之情狀」可憫恕者，係指犯罪行為當時即已存在足以引起
      一般同情之事由，二者並不相同，要難資為援引刑法第59
      條規定減輕其刑之正當事由。至諭知緩刑之要件與刑法第
      59條減輕其刑之要件原不相同，辯護人以臺灣臺北地方法
      院93年度訴字第 177號案件之案情與本案相當及該案法官
      於判決中併予諭知被告緩刑為由，認本案應有刑法第59條
      之適用，亦非有據。
    (二)次查，本案被告行使之偽造台大醫院診斷證明書及巴氏量
      表等文件，係公立醫院及該院醫師所出具之診斷證明書，
      為刑法上所稱之公文書，業據說明如前，被告甲○○行使
      偽造公文書之行為，非僅損害醫師個人之信譽，尚且斲傷
      公立醫院之公信力，而損及人民對於公務正確性之信賴，
      所生危害顯較一般行使偽造私文書之犯行嚴重，且公立醫
      院出具之診斷證明書因屬公務性質，通常具有較高之公信
      力，此乃目前一般通念，以被告甲○○從事代辦申請外籍
      監護工之業務，經常需取得醫院診斷證明書為申請文件之
      經歷，對此更無不知之理，是辯護人以被告甲○○非法律
      專業人士，主觀上無法認知行使偽造公立醫院出具之診斷
      證明書，於刑法上係該當於法定刑較重之行使偽造公文書
      罪，其犯罪情狀顯可憫恕云云，並非可採。
    (三)再查，辯護人所稱被告素行良好、有正當職業、為人謙和
      有禮、工作認真且為家中經濟支柱等，固提出前開相關證
      明書、陳情書附卷可佐，然該等事由要屬刑法第57條所定
      科刑輕重應審酌之範圍，並非同法第59條所規定屬犯罪情
      狀顯可憫恕而得酌減其刑之事由，自難適用刑法第59條之
      規定減輕其刑。
四、被告甲○○和其選任辯護人上訴意旨又主張：被告曾為陳永
    年申請外籍監護工，行使偽造之林口長庚醫院專用診斷證明
    書之前案（即原審法院 93年度簡字第126號案件），與本案
    行使偽造之台大醫院專用診斷證明書，構成連續使公務員為
    不實登載之罪，本案之犯罪事實為前案確定判決效力所及云
    云。然前案被告甲○○係於 91年12月4日持偽造之「財團法
    人長庚紀念醫院林口醫學中心專用診斷證明書」向勞委會遞
    件以供申辦聘僱家庭外籍監護工，本件則係由共犯羅錦潮持
    偽造之「國立台灣大學醫學院附設醫院雇主申請聘僱家庭外
    籍監護工專用診斷證明書」於91年5月1日持向勞委會遞件辦
    理申請而加以行使，二次行使偽造文書之犯行，相隔六個月
    以上，況一次係行使偽造公文書，另一次係行使偽造私文書
    。另向勞委會辦理外籍家庭監護工之申請案，勞委會有實質
    審查之權力，且須為實質審查，本件即係勞委會收件後，於
    審查過程中，發現有異，經向台大醫院查詢，確定該診斷證
    明書係偽造，始依法舉發。辯護人所稱勞委會對申請案只是
    形式審查云云（見本院卷第64頁），顯有誤會，從而辯護人
    主張本件被告所為亦構成使公務員登載不實罪一節，亦非可
    採。
五、如附表1 所示之偽造「雇主申請聘僱家庭外籍監護工專用診
    斷證明書」、「巴氏量表」、「各項特定病症及病情附表」
    等公文書業據羅錦潮提出行使，而非其所有之物，惟其上偽
    造如附表 1所示印文，原審以不論屬於犯人所有與否，均應
    依刑法第 219條之規定諭知沒收。又附表2所示偽造印章4枚
    ，雖未扣案，然無證據證明已經滅失，原審判決亦依刑法第
    219條之規定諭知沒收。
六、綜上所述，原審判決之認事、用法均無不當，量刑亦屬妥適
    ，被告甲○○上訴意旨以本案為前案確定判決效力所及，本
    案應為免訴判決云云，核無理由，應予駁回。
據上論斷，應依刑事訴訟法第368條，判決如主文。
本案經檢察官陳明光到庭執行職務。
中    華    民    國    95    年    1     月    24    日
                  刑事第八庭審判長法  官  吳  敦
                                  法  官  許增男
                                  法  官  沈宜生
以上正本證明與原本無異。
如不服本判決，應於收受送達後十日內向本院提出上訴書狀，其
未敘述上訴之理由者並得於提起上訴後十日內向本院補提理由書
（均須按他造當事人之人數附繕本）。
                                  書記官  陳雅加
中    華    民    國    95    年    1     月    26    日
附錄：本案論罪科刑法條全文
中華民國刑法第216條
(行使偽造變造或登載不實之文書罪)
行使第210條至第215條之文書者，依偽造、變造文書或登載不實
事項或使登載不實事項之規定處斷。
中華民國刑法第211條
(偽造變造公文書罪)
偽造、變造公文書，足以生損害於公眾或他人者，處一年以上七
年以下有期徒刑。
 附表1
┌──┬───────────┬──────────┬───┐
│編號│  文件名稱            │偽造之印文          │數量  │
├──┼───────────┼──────────┼───┤
│ 1  │  雇主申請聘僱家庭外籍│國立臺灣大學醫學院附│1 枚  │
│    │  監護工專用診斷證明書│設醫院診斷證明書專用│      │
│    │                      │章（西址醫院）      │      │
│    │                      ├──────────┼───┤
│    │                      │台大醫師V 陳博光    │4 枚  │
│    │                      │DTORTH23            │      │
│    │                      ├──────────┼───┤
│    │                      │骨科部主任侯勝茂    │1 枚  │
│    │                      ├──────────┼───┤
│    │                      │院長李源德診斷證明書│1 枚  │
│    │                      │專用                │      │
├──┼───────────┼──────────┼───┤
│ 2  │  巴氏量表            │國立臺灣大學醫學院附│1 枚  │
│    │                      │設醫院診斷證明書專用│      │
│    │                      │章（西址醫院）      │      │
│    │                      ├──────────┼───┤
│    │                      │台大醫師V 陳博光    │12枚  │
│    │                      │DTORTH23            │      │
├──┼───────────┼──────────┼───┤
│ 3  │  各項特定病症及病情附│國立臺灣大學醫學院附│1 枚  │
│    │  表                  │設醫院診斷證明書專用│      │
│    │                      │章（西址醫院）      │      │
│    │                      ├──────────┼───┤
│    │                      │台大醫師V 陳博光    │3 枚  │
│    │                      │DTORTH23            │      │
└──┴───────────┴──────────┴───┘
 附表2
┌──┬──────────────────┬───┐
│編號│ 偽 造 之 印 章                     │ 數量 │
├──┼──────────────────┼───┤
│ 1  │國立臺灣大學醫學院附設醫院診斷證明書│ 1 枚 │
│    │專用章（西址醫院）                  │      │
├──┼──────────────────┼───┤
│ 2  │台大醫師V 陳博光DTORTH23            │ 1 枚 │
├──┼──────────────────┼───┤
│ 3  │骨科部主任侯勝茂                    │ 1 枚 │
├──┼──────────────────┼───┤
│ 4  │院長李源德診斷證明書專用            │ 1 枚 │
└──┴──────────────────┴───┘


司法院資訊處製作；財團法人民間司法改革基金會備份。
